臺灣高等法院高雄分院刑事裁定
111年度毒抗字第130號
抗  告  人  
即  被  告  徐國賢


上列抗告人因聲請觀察勒戒案件，不服臺灣橋頭地方法院中華民
國111年2月15日裁定(111年度毒聲字第76號)，提起抗告，本院
裁定如下：
    主  文
抗告駁回。
    理  由
一、本件抗告意旨略以：抗告人即被告徐國賢（下稱被告）經本
    案後確知悔悟，未免經觀察勒戒失去工作，使家人頓失依靠
    ；又檢察官未給予被告陳述機會，無從判斷被告適合觀察勒
    戒或戒癮治療之緩起訴；被告之毒品獲緩起訴處分後，積極
    參與治療及社區處遇，有相關手冊可佐，請給予戒癮治療處
    遇，為此提起抗告云云【又本件抗告意旨，含被告民國111
    年2月25日抗告狀及111年3月16日聲明異議狀所載事由；又
    被告前述聲明異議狀，於111年3月16日向原審法院遞狀，經
    原審法院核其真意是為抗告，轉陳至本院，並經本院詢問被
    告其真意乃對法院觀察勒戒裁定不服無訛，有本院111年3月
    30日公務電話紀錄單可考，併此敘明】。　　
二、本案之法律適用
㈠、按犯毒品危害防制條例第10條之罪者，檢察官應聲請法院裁
　　院裁定，令被告入勒戒處所觀察、勒戒，其期間不得逾2月
    ，毒品危害防制條例第20條第1項定有明文。而依同條第3項
    之規定，觀察、勒戒或強制戒治執行完畢釋放後，3年後再
    犯第10條之罪者，應再為觀察、勒戒（適用前2項），可知
    現行毒品危害防制條例既認施用毒品者具有「病患性犯人」
    特質，強調「治療勝於處罰」、「醫療司法」，對於第20條
    第3項及第23條第2項所謂「3年後（再犯）」，以「3年」為
    期，建立「治療」之模式。準此，第20條第3項規定中所謂
    「3年犯」，只要本次再犯（不論修正施行前、後）距最近1
    次觀察、勒戒或強制戒治執行完畢釋放，已逾3年者，即該
    當應再觀察、勒戒，不因其間有無犯第10條之罪經起訴、判
    刑或執行而受影響。從而，現行毒品危害防制條例觀察、勒
    戒或強制戒治制度之適用時機，於「初犯」及「三年後再犯
    」2種情形，均應先經觀察、勒戒或強制戒治程序。(最高法
    院109年度台上大字第3826號裁定亦同此旨)。
㈡、又毒品危害防制條例第24條第2項之規定，若撤銷緩起訴處分
    後，係由檢察官依法「繼續偵查或起訴」（與修正前所定之
    「依法追訴」不同），亦即仍有現行毒品危害防制條例第20
    條觀察、勒戒（強制戒治）制度之適用，俾利以機構内之處
    遇方式協助其戒除毒癮，又同時仍再得為不同條件或期限之
    多元附條件緩起訴處分。基此，緩起訴處分所命之「戒癮治
    療」既是賦予檢察官有多元選擇，協助施用毒品者在仍得自
    由工作、生活之狀況下，戒除毒品之心瘾及身癮，若行為人
    再次施用毒品，檢察官仍得考量具體狀況，再給予機構外之
    命戒癮治療之緩起訴處分，此部分並無時間間隔、次數之限
    制，當然，若符合規定，也可以向法院聲請觀察、勒戒，法
    既無明文「戒癮治療執行完畢3年内再犯，檢察官即應起訴
    」之規定，則戒癮治療之緩起訴處分與「觀察、勒戒或強制
    戒治」之處遇已無法等同視之。是被告因施用毒品罪，經檢
    察官為附命戒癮治療之緩起訴處分確定，且已完成所命履行
    之戒癮治療，期滿未經撤銷，於毒品危害防制條例修正後，
    不得視為事實上已接受等同「觀察、勒戒或強制戒治」之處
    遇執行完畢；若戒瘾治療並未完成，缓起訴經撤銷，更無從
    論以已有觀察、勒戒執行完畢之效果，均仍需先依修正後毒
    品條例第20條第1項、第2項規定進行「觀察、勒戒或強制戒
    治」程序，不得逕行起訴（最高法院109年度台上大字第353
    6號裁定意旨揭示之多數說見解、最高法院110年度台非字第
    98號判決意旨、110年度台上字第2096號案件經由徵詢程序
    達成統一見解意旨參照）。
㈢、再者，按毒品危害防制條例所規定之「觀察、勒戒」程序，
    係針對受處分人所為保安處分，目的在戒除行為人施用毒品
    身癮及心癮，以達教化與治療之目的，其立法意旨在幫助施
    用毒品者戒毒，性質上為一療程，而非懲罰，並屬強制規定
    ，除檢察官審酌個案情形，依同條例第24條第1項為附命完
    成戒瘾治療之緩起訴處分外，凡經檢察官聲請法院裁定將被
    告送勒戒處所觀察、勒戒者，法院僅得就其聲請審查被告是
    否有施用毒品之行為，以及被告是否為「初犯」或為觀察、
    勒戒、強制戒治執行完畢後「3年後再犯」而為准驳之裁定
    ，並無自由斟酌以其他方式替代或得以其他原因免予執行之
    權。又是否給予被告為附命完成戒癮治療之緩起訴處分，屬
    刑事訴訟法第253條之1第1項及第253條之2第1項第6款特別
    賦予檢察官之職權，非法院所得審酌，且此非「觀察、勒戒
    」前置處分，亦與被告刑責之追訴要件無關，法院縱使審查
    其裁量有無違法，也僅在卷證資料所示證物中審酌，而為最
    低限度之審查，即此部分為檢察官之裁量，必須予以尊重。
    　　　　
三、經查：　　
㈠、被告於110年9月7日23時許，在高雄市○○區○○路000巷00弄00
    號住處施用甲基安非他命，已據被告於警訊、檢察官偵查中
    供認不諱。又被告為警查獲後於110年9月8日採集其尿液，
    經送正修科技大學超微量研究科技中心檢驗結果，確呈安非
    他命及甲基安非他命陽性反應，有該中心110年9月22日尿液
    檢驗報告、尿液採證代碼對照表在卷可資佐證。足見被告上
    揭於警訊及偵查中之自白與事實相符，被告確有施用甲基安
    非他命之犯行，堪以認定。
㈡、被告前因施用毒品案件，經送觀察、勒戒後，因認無繼續施
    用毒品傾向，於97年7月25日執行完畢釋放，並經臺灣高雄
    地方檢察署檢察官以97年度毒偵字第4158號不起訴處分確定
    ，迄今並無再為觀察、勒戒或強制戒治處遇之紀錄。又，被
    告分因施用第二級毒品案件，經臺灣橋頭地方檢察署檢察官
    分以109年度毒偵字第2089號（施用毒品時間109年11月25日
    ，緩起訴期間1年，自110年5月4日至111年5月3日）、110年
    度毒偵字第1017號（施用毒品時間108年9月25日，緩起訴期
    間1年，自110年8月10日至111年7月25日）為附命完成戒癮
    治療之緩起訴處分確定，惟被告於前述緩起訴期間內之再犯
    本案施用毒品犯行，有前述緩起訴處分書、臺灣高等法院被
    告前案紀錄表在卷可參，而參考前揭說明，戒癮治療無論是
    否執行完畢，均無從認被告事實上已接受等同「觀察、勒戒
    或強制戒治」執行完畢之處遇，故本件被告施用第二級毒品
    犯行，距離其最近1次觀察、勒戒執行完畢釋放的時間，已
    逾3年，依據毒品危害防制條例第20條第3項、第1項規定及
    前述說明，被告應再予適用觀察、勒戒或強制戒治之機會。
㈢、原審依照卷證資料所示，認被告本案施用第二級毒品犯行明
    確，並被告既有如檢察官所指前述經臺灣橋頭地方檢察署檢
    察官2度為附命完成戒癮治療之緩起訴處分確定，惟於前述
    緩起訴期間內再犯本案施用毒品犯行，足認檢察官依具體情
    事，認被告配合實施戒癮治療之成效不彰，難認適宜再為附
    戒瘾治療之緩起訴處分，核此部分職權之行使尚屬合法，而
    無違背法令、事實認定有誤或其他裁量重大明顯瑕疵等情事
    ，因而依檢察官之聲請，裁定被告應送觀察勒戒，經核並無
    違誤。抗告意旨所指家庭、工作因素，尚非屬是否觀察、勒
    戒之應予考量事項；又依卷附臺灣高等法院被告前案紀錄表
    顯示，被告自108年起已有數次施用毒品犯行（除上述2度經
    緩起訴處分之施用毒品案件外，尚因於108年12月27日施用
    毒品案件，經原審法院109年度簡字第595號判處有期徒刑4
    月確定，於109年5月27日易科罰金執行完畢），有上述刑事
    判決、臺灣高等法院被告前案紀錄表可佐，可見其有毒品來
    源，戒絕毒癮之意志不堅、自制力薄弱，又係於緩起訴期間
    內再犯本次施用毒品，此次若僅以寬鬆之機構外社區性戒癮
    治療，已難期待其能完全戒絕毒癮，故檢察官考量後認以監
    禁式之治療方式，求短時間内隔絕被告之毒品來源，務使其
    專心戒除毒癮，實無不合；被告空言以其依前述緩起訴處分
    ，有按期驗尿及進行社區處遇，表現良好；本案經查獲後已
    經有戒除悔悟之心云云，指摘原裁定被告應予觀察勒戒不當
    ，尚難採認。再者，依卷附上述相關緩起訴處分、刑事判決
    、臺灣高等法院被告前案紀錄表顯示，被告上述經緩起訴處
    分或經法院論罪科刑之施用毒品案件，與本案之施用毒品案
    件，犯罪時間均不相同，而屬截然不同之案件，被告辯稱以
    請法院查明與其他案件是否有同一案件問題云云，並無理由
    。
㈣、至被告另指未經檢察官詢問意見一節，參諸刑事訴訟法第253
    條之2第2項規定，僅於檢察官命被告遵守同條項第3至6款之
    事項，始規定應得被告之同意，且觀諸毒品危害防制條例之
    全部條文，並無課以檢察官於聲請觀察勒戒裁定前應訊問被
    告是否同意其觀察勒戒之聲請之規定或應於聲請書中說明不
    命被告接受戒癮治療理由之義務。是上開立法政策既係採取
    併行之雙軌模式，則檢察官是否選擇給予施用毒品者緩起訴
    之戒癮治療，應屬法律賦予檢察官偵查裁量結果之作為，尚
    非施用毒品者所享有之權利，法院原則上應予尊重，尚無自
    由斟酌以其他方式替代之權，至多僅就檢察官之判斷有違背
    法令、事實認定有誤或其他裁量重大明顯瑕疵等事項，予以
    有限之低密度審查。又檢察官於偵查中縱未就應聲請觀察、
    勒戒或給予緩起訴處分之相關裁量要件予以訊問，並無違反
    正當法律程序或違反比例原則裁量違法，難謂有違反程序或
    侵害被告聽審權之情。故而，檢察官依職權向法院聲請裁定
    觀察勒戒，原審經審酌卷內事證後為裁定，亦難謂有何違反
    程序或侵害被告聽審權之情。　　
四、依上開說明，原審因認檢察官之聲請為正當，而依毒品危害
    防制條例第20條第3項之規定，裁定被告令入勒戒處所觀察
    、勒戒，其期間不得逾2月。經核並無不合，被告仍執前詞
    提起抗告，而指摘原裁定不當，為無理由，應予駁回。
據上論結，應依刑事訴訟法第412條，裁定如主文。
中　　華　　民　　國　　111 　年　　3 　　月　　31　　日
                    刑事第三庭  審判長法  官  吳進寶
                                      法  官  方百正
                                      法  官  陳億芳
以上正本證明與原本無異。
本裁定不得再抗告。
中　　華　　民　　國　　111 　年　　3 　　月　　31　　日
                                      書記官  陳慧玲